【裁判字號】    97,抗更(一),2
【裁判日期】    970923
【裁判案由】    返還不當得利強制執行
【裁判全文】
臺灣高等法院臺南分院民事裁定  97年度抗更（一）字第2號
抗  告  人  乙○○即吳清源之.
訴訟代理人  金輔政  律師
相  對  人  丙○○即吳陳珠之.
            丁○○即吳陳珠之.
            甲○○即吳陳珠之.
            戊○○即吳陳珠之.
上列抗告人因與相對人間請求返還不當得利強制執行事件，對於
中華民國96年4月2日臺灣臺南地方法院92年度執字第20953 號裁
定，提起抗告，裁定後經最高法院廢棄發回，本院更為裁定如下
：
    主  文
原裁定廢棄。
    理  由
一、按強制執行程序，除本法有規定外，準用民事訴訟法之規定
    ，強制執行法第30條之1 定有明文。次按訴訟繫屬中為訴訟
    標的之法律關係，雖移轉於第三人，於訴訟無影響。但第三
    人如經兩造同意，得聲請代當事人承當訴訟。前項但書情形
    僅他造不同意者，移轉之當事人或第三人得聲請法院以裁定
    許第三人承當訴訟，亦為民事訴訟法第254 條第1、2項所明
    定。經查本件原抗告人吳清源，已將其所有本件強制執行之
    債權讓與乙○○，並由乙○○聲請承當訴訟，既有乙○○提
    出之債權讓與書原本及譯本在卷可稽，本院亦於民國（下同
    ）97年 8月5日、7日發函，命相對人於文到10日內具狀表示
    是否同意乙○○之承當訴訟，如逾期未具狀表示即視為同意
    乙○○之承當訴訟，該函已分別於97年8月8日送達相對人丙
    ○○，97年8月21日送達相對人戊○○，97年8月12日送達相
    對人丁○○（寄存復興派出所經10日發生送達效力），97年
    8月27 日送達相對人甲○○（囑託外交部條約法律司送達）
    ，復有各該送達證書存卷可佐，而相對人於該函送達後迄今
    已逾10日，既均未具狀表示是否同意乙○○聲請承當訴訟，
    揆諸該函上揭意旨，自應視為同意乙○○承當訴訟，合先敘
    明。
二、原抗告人吳清源抗告意旨略以：依最高法院51年度台上字第
    2370號判例意旨最後所示：「．．未就被上訴人對於其他共
    同繼承人得依上開民法第281條第1項之求償權範圍如何調查
    認定，遽為抵押權仍就原來全部債權額存在確認判決自欠適
    當。」是本件仍僅是抗告人之債權雖因繼承混同，而有形式
    上消滅，但實質上轉化為民法第281條第1項之求償問題，在
    執行效果上無絲毫差別，原裁定僅以最高法院51年度台上字
    第2370號判例前段意旨，認為債權消滅即自行駁回聲請之裁
    定，而對末段求償權因法定事實而產生求償權不予考慮，否
    認執行之請求，法律見解上抗告人不能贊同。又本件執行自
    92年開始多次遲誤，而94年底債務人吳陳珠死亡，原審執行
    法院命令辦理繼承登記，俾便繼續執行。抗告人遵諭進行，
    足見當時法院亦認為應繼續完成執行程序，經年後遽而駁回
    執行程序，前後見解不一，難以適從。本件若有混同而消滅
    及併後求償權問題，自係強制執行法第14條第2 項債務人異
    議之訴的問題，相對人戊○○亦熟諳此項程序，業已向原審
    法院提起95年度重訴字第235 號債務人異議之訴在案，自應
    待該事件之結果定奪本執行程序之進行與否，原裁定自行駁
    回抗告人之聲請，於法無據。再者強制執行法第16條規定：
    「債務人就強制執行事件得提起異議之訴時，執行法院得指
    示其另行起訴，或諭知債權人，經其同意後，即由執行法院
    撤銷強制執行。」相對人戊○○業向原審民事法院提起異議
    之訴，原裁定之執行法院在未諭知抗告人更未獲抗告人同意
    ，即逕行撤銷強制執行，於法自有違誤。
三、按繼承人自繼承開始時，除本法另有規定外，承受被繼承人
    財產上之一切權利、義務。但權利、義務專屬於被繼承人本
    身者，不在此限。繼承人對於被繼承人之債務，負連帶責任
    。又債權與其債務同屬一人時，債之關係消滅。但其債權為
    他人權利之標的或法律另有規定者，不在此限。連帶債務人
    中之一人，因清償、代物清償、提存、抵銷或混同，致他債
    務人同免責任者，得向他債務人請求償還各自分擔之部分，
    並自免責時起之利息。民法第1148條、第1153條第1 項、第
    344條、第281條第1 項，分別定有明文。次按執行名義為經
    法院核定之民事調解者，除當事人外，對訴訟繫屬後為當事
    人之繼受人有效力，鄉鎮市調解條例第24條第2 項、強制執
    行法第4條第1項第6款、第4條之2第1項第1 款前段，亦有明
    文。又按債權人繼承債務人財產，適用民法第344 條因混同
    而消滅其債之關係時，雖尚有其他共同繼承人，依民法第11
    53條發生連帶債務之關係，而就民法第274 條連帶債務中之
    一人因混同而消滅債務者，他債務人亦同免責任之規定觀之
    ，自不影響於因混同而消滅之繼承債務之關係。惟其債權為
    設有抵押權者，則雖依民法第281條第2項，並參照同法第34
    4 條但書之規定，在其得向他債務人求償其各自分擔之部分
    ，及自免責時起之利息範圍內承受債權人之權利，可認原抵
    押權關於此部分範圍內，仍有其存在，然其抵押權所及之範
    圍，自亦僅以此為限，而非仍然存在於原來全部債權之上。
    最高法院亦著有51年度台上字第2370號判例足參。
四、經查原抗告人吳清源持經原審新市簡易庭核定之臺南縣永康
    市調解委員會87年度民調字第260 號調解書，對債務人即其
    母吳陳珠聲請強制執行，嗣債務人吳陳珠於94年11月22日死
    亡，其繼承人即其子女吳清源、丙○○、丁○○、甲○○、
    戊○○共5 人，均未辦理拋棄繼承，已據原抗告人吳清源於
    95年1月13日、95年2月20日，分別以呈報狀敘明附於原審卷
    足稽，並提出債務人吳陳珠之除戶謄本、繼承系統表、全體
    繼承人之戶籍謄本、原審家事法庭函覆資料等為證，自堪信
    實。則依民法第1153條第1項規定，上揭繼承人5人對被繼承
    人吳陳珠之債務自應負連帶清償責任，原抗告人吳清源自得
    依強制執行法第4條第1項第6款、第4條之2第1 項第1款前段
    規定，聲請就相對人之財產為強制執行。次按強制執行事件
    性質上為非訟事件，執行法院對於執行名義所載實體上請求
    權，於債權人聲請強制執行時，是否仍然存在，不能審查。
    故如執行名義上所記載之請求權，自始即未成立或已發生消
    滅，或有妨礙其請求之事由，即與債權人現在之實體上之權
    利不符時，執行法院因債權人之聲請，仍依該執行名義對於
    債務人強制執行，至於有無侵害債務人利益情事，尚屬債務
    人異議之訴範疇。又所謂消滅債權人請求之事由，係指足以
    使執行名義之請求權及執行力消滅之原因事實，如清償、提
    存、抵銷、免除、混同、債權之讓與、債務之承擔、解除條
    件之成就、和解契約之成立等，始足當之。本件原抗告人吳
    清源之債權，是否因其已繼承吳陳珠之債務發生混同而消滅
    ，揆諸上述見解，核屬實體上之爭執，非執行法院所得審認
    。原審法院未見及此，逕以原抗告人吳清源既繼承債務人吳
    陳珠之財產，其執行債權即應與繼承吳陳珠之債務發生混同
    而消滅為由，裁定駁回其強制執行之聲請，顯有未洽。抗告
    人抗告意旨，指摘原裁定不當，求予廢棄改判，為有理由。
    爰由本院將原裁定廢棄，另由原執行法院為適當之處理。
五、據上論結，本件抗告為有理由，應依強制執行法第30 條之1
    、民事訴訟法第492條後段，裁定如主文。
中    華    民    國    97    年    9    月    23     日
                  民事第四庭   審判長法  官  王惠一
                                     法  官  蘇重信
                                     法  官  林永茂
上為正本係照原本作成。
如不服本裁定，僅得於收受本裁定正本送達後10日內以適用法規
顯有錯誤為理由，向本院提出再抗告狀（須附繕本）依法應繳納
抗告費新台幣 1千元，並委任律師為訴訟代理人，經本院許可後
始可再抗告於最高法院。
中    華    民    國    97    年    9     月    23    日
                                     書記官  謝素嬿
【附記】
民事訴訟法第495條之1第2項準用同法第466條之1第1、2項規定
：
(1)對於第二審判決上訴，上訴人應委任律師為訴訟代理人。但上
  訴人或其法定代理人具有律師資格者，不在此限。
(2)上訴人之配偶、三親等內之血親、二親等內之姻親，或上訴人
  為法人、中央或地方機關時，其所屬專任人員具有律師資格並
  經法院認為適當者，亦得為第三審訴訟代理人。
民事訴訟法第466條之2：
  上訴人無資力委任訴訟代理人者，得依訴訟救助之規定，聲請
  第三審法院為之選任律師為其訴訟代理人。


司法院資訊處製作；財團法人民間司法改革基金會備份。
